臺灣高雄地方法院刑事判決　　　　　　　100年度金訴字第3號
公　訴　人　臺灣高雄地方法院檢察署檢察官
被　　　告　朱煒夫
選任辯護人　陳文卿律師
上列被告因違反銀行法案件，經檢察官提起公訴（99年度偵字第
36957號），本院判決如下：
    主  文
朱煒夫違反除法律另有規定外，非銀行不得辦理國內外匯兌業務
之規定，處有期徒刑壹年捌月。緩刑參年，並向公庫支付新臺幣
拾萬元。未扣案之犯罪所得新臺幣貳拾柒萬零柒佰陸拾壹元，應
沒收之，如全部或一部不能沒收時，以其財產抵償之。
    事  實
一、朱煒夫因前往大陸地區經商，得知大陸地區管制外匯，如自
    台灣地區銀行匯款至大陸地區，仍有諸多限制，故在大陸地
    區經商之台商或個人，為將新台幣兌換成人民幣，以便在當
    地使用，經常透過地下匯兌管道，進行匯兌；且明知自身並
    非銀行業者，不得辦理國內外匯兌業務，竟基於辦理大陸地
    區與台灣地區匯兌業務，自民國98年1 月間起至99年1 月28
    日止，除提供其所申設之高雄市第三信用合作社帳戶（開戶
    日期為72年5 月4 日；帳號為000000000000000 號），作為
    台灣與大陸地區間匯兌之帳戶使用外，並與如附表所示急需
    人民幣週轉營運或使用之台商及民眾，達成依匯款當日YAHO
    O 香港網站公告之交叉匯率，計算新臺幣與人民幣之匯率；
    且須支付實際兌換金額百分之1 之手續費或服務費等協議後
    ，即由附表所示之台商、個人指定其家屬或其他人，直接依
    指示將已換算匯率及加計手續費或服務費之新臺幣等款項，
    匯入上開帳戶內，待朱煒夫確認匯款金額無誤後，即指示在
    大陸地區之不知情員工，將換算匯率後之人民幣直接給付現
    金；或利用不知情之金融機構行員匯至指定之不詳姓名台商
    或一般民眾帳戶內，反覆以此方式，經營台灣地區與大陸地
    區如附表所示之匯兌業務，迄至99年1 月28日止，朱煒夫所
    經手交易匯款金額總計新臺幣（下同）27,346,868元，實際
    犯罪所得為270,761 元。
二、案經法務部調查局南投縣調查站移送台灣高雄地方法院檢察
    署檢察官偵查起訴。
    理  由
壹、證據能力部分：
    本判決所引用之證據資料（詳後引證據），其中傳聞證據部
    分，縱無刑事訴訟法第159 條之1 至第159 條之4 或其他規
    定之傳聞證據例外情形，亦因被告朱煒夫、辯護人、檢察官
    均同意可作為證據使用（詳本院100 年3 月14日準備程序筆
    錄第3 頁第4 行至第7 行、倒數第7 行），是依據刑事訴訟
    法第159 條之5 第1 項之規定，本院審酌各該證據作成之情
    況，認為適當，均得作為本案之證據。
貳、實體部分：
一、上開犯罪事實，業據被告朱煒夫於本院審理中坦白承認，核
    與證人周玉枝、林韋君、朱秀卿、吳宣誼、李博文於警詢或
    偵查中證述之情節相符，復有國泰世華商業銀行匯出匯款憑
    證、台中銀行國內匯款申請書暨代收入傳票、富邦銀行匯款
    委託書、高雄市第三信用合作社99年2 月11日高三信社秘文
    字第394 號函及所附交易明細資料在卷可稽（詳偵卷第7 頁
    至第28頁、第34頁以下）。因被告自白核與事實相符，是本
    件事證明確，被告上開犯行，堪以認定，應依法論科。
二、按銀行法第125 條非法經營銀行業務罪之「犯罪所得」，包
    括因犯罪直接取得之財物或財產上利益、因犯罪取得之報酬
    、前述變得之物或財產上利益等。故行為人於實行犯罪行為
    過程中所收取之他人財物，如依法律規定或契約約定仍須返
    還者，即非本條項後段所謂之犯罪所得。非銀行而經營收受
    存款、受託經理信託資金、公眾財產或辦理國內外匯兌業務
    者，其所取得他人之存款、信託資金、公眾財產或匯兌之款
    項，依其約定或業務之性質，均須返還或交付他人，自難逕
    認係其犯罪所得。僅在受託經理信託資金、公眾財產或辦理
    國內外匯兌業務業務時，所收取之管理費、手續費、匯率差
    額或其他名目之報酬，與前述變得之物或財產上之利益，方
    屬其犯罪所得（最高法院98年度台上字第2685號判決要旨參
    照）。查本件總計匯款金額雖為27,346,868元，但參酌前開
    判決意旨，本件犯罪所得應係指手續費或服務費。又被告雖
    自承：手續費或服務費係百分之1 至2 等語（詳偵卷第4 頁
    倒數第3 行）。但依現存證據資料，並無證據證明如附表所
    示各筆匯款之手續費或服務費各為多少，是基於罪疑惟輕原
    責，僅能認定本件之手續費或服務費係百分之1 。從而，本
    件之犯罪所得應為270,761 元【計算式為：27,346,868元（
    即實際匯款金額）減（27,346,868元除以1.01。即實際兌換
    金額）（因實際兌換金額須加計百分之1 之手續費或服務費
    ，始等於實際匯款金額，故實際兌換金額應為「實際匯款金
    額除以『1＋0.01』」）＝270,761元（元以下四捨五入）】
    。
三、按銀行法第29 條第1 項規定：「除法律另有規定者外，非
    銀行不得經營收受存款、受話經理信託資金、公眾財產或辦
    理國內外匯兌業務」。所稱「匯兌業務」，係指行為人不經
    由現金之輸送，而藉與在他地之分支機構或特定人間之資金
    清算，經常為其客戶辦理異地間款項之收付，以清理客戶與
    第三人間債權債務關係或完成資金轉移之行為，是凡從事異
    地間寄款、領款之行為，無論是否賺有匯差，亦不論於國內
    或國外為此行為，均屬銀行法上之「匯兌業務」。換言之，
    「辦理國內外匯兌業務」，係指經營接受匯款人委託將款項
    自國內甲地匯往國內乙地，交付國內乙地受款人、自國內（
    外）匯往國外（內）交付國外（內）受款人之業務，諸如在
    臺收受客戶交付新臺幣，而在國外將等值外幣交付客戶指定
    受款人之行為。從而，辦理國內外匯兌業務，無論係以自營
    、仲介、代辦或其他安排之方式，行為人不經由全程之現金
    輸送，藉由與在他地之分支機構或特定人間之資金清算，經
    常為其客戶辦理異地間款項之收付，以清理客戶與第三人間
    債權債務關係或完成資金轉移之行為（最高法院92年度台上
    字第1934號判決意旨參照）。被告經由附表所示之台商、個
    人指定其家屬或其他人，直接將新台幣等款項，匯入其帳戶
    內後，待確認匯款金額無誤，即指示在大陸地區之不知情員
    工，將換算匯率後之人民幣直接給付現金；或利用不知情之
    金融機構行員匯至指定之不詳姓名台商或一般民眾帳戶內，
    為不特定人完成資金之移轉，即具有將款項由甲地匯往乙地
    之功能，屬於辦理匯兌業務之範圍，自應受銀行法第29條第
    1 項規定之規範。
四、核被告所為，係違反銀行法第29條第1 項規定，應依同法第
    125 條第1 項規定處罰。又被告並未在偵查中自白，亦未自
    動繳交全部所得財物，應無銀行法第125 條之4 第2 項減輕
    其刑規定之適用。另被告利用不知情之員工或金融機構承辦
    人員而為匯款，為間接正犯。按刑事法若干犯罪行為態樣，
    本質上原具有反覆、延續實行之特徵，立法時既予特別歸類
    ，定為犯罪構成要件之行為要素，則行為人基於概括之犯意
    ，在密切接近之一定時、地持續實行之複次行為，倘依社會
    通念，於客觀上認為符合一個反覆、延續性之行為觀念者，
    於刑法評價上，即應僅成立一罪。學理上所稱「集合犯」之
    職業性、營業性或收集性等具有重複特質之犯罪均屬之；而
    銀行法第29條所謂之業務，係指反覆同種類行為為目的之社
    會活動而言，同一人在同一處所，違反銀行法規定而經營銀
    行業務，應不得再以連續犯論處（最高法院95年度台上字第
    1079號、93年度台上字第2588號判決意旨參照）。是本件被
    告辦理匯兌業務之行為，依社會客觀通念，符合一個反覆、
    延續性之行為觀念，為集合犯，在刑法評價上，得評價為一
    罪。再者，如附表編號14至15所示之匯款部分，雖檢察官漏
    未起訴，惟此部分既與起訴部分具有實質上之一罪關係，本
    院自應併予審究。又銀行法第125 條第1 項之法定刑度，經
    多次修法提高法定刑度，無非係針對地下投資公司或類似組
    織違法以高額利潤吸收民間游資，從事股票炒作、外匯、房
    地產等投機性活動，一旦週轉不靈或惡性倒閉，往往釀成金
    融風暴，並使投資大眾之利益遭受重大損害，故加重處罰以
    抑制並嚴懲地下投資公司之違法吸金行為。至於「辦理國內
    外匯兌業務」，雖同為該條所規範，然非銀行辦理國內外匯
    兌，係違反政府匯兌管制之禁令，影響正常之金融秩序及政
    府對於資金之管制，一般情形應不至於對整體金融體系及社
    會安定造成重大衝擊，因之「國內外匯兌業務」與「收受存
    款」、「受託經理信託資金」固同列為銀行法第125 條所應
    處罰之行為，然其不法內涵、侵害法益之範圍及大小均非可
    等同視之。又被告從事臺灣地區與大陸地區間之匯兌業務，
    而違反非銀行不得辦理國內外匯兌業務之規定固無足取，然
    與一般經營地下匯兌業務者相比，乃因兩岸政治情勢特殊以
    致行政上採取經濟管制，致使兩岸缺乏直接通匯之正常管道
    ，無法解決兩岸人民往來日益頻繁所產生之匯兌需求，上開
    地下匯兌管道乃應運而生，確有其不得已之時空背景，而違
    反政府行政上對匯兌之管制，惟其行為對於一般社會大眾之
    財產並未造成任何損害，礙於兩岸之政治立場未能實行直接
    通匯，對被告因從事地下匯兌行為而課以重刑，與上開立法
    本旨未盡相符，在客觀上足以引起一般同情，倘逕處以銀行
    法第125 條第1 項之法定最低刑有期徒刑3 年，仍嫌過重，
    爰依刑法第59條之規定酌減其刑。爰審酌被告違法辦理國內
    、外之匯兌業務，所為影響國家對金融交易之管理，破壞金
    融秩序，惟念其犯後坦承犯行，所為對於一般社會大眾之財
    產並未造成影響，及本件肇因於政府未開放兩岸人民匯兌之
    強烈金融需求而生，惡性非重等一切情狀，量處如主文所示
    之刑，以資懲儆。又被告未曾因故意犯罪受有期徒刑以上刑
    之宣告之事實，有臺灣高等法院被告前案紀錄表附卷可稽，
    其一時失慮，致罹刑典，又於本院審理時坦承犯行，顯有悔
    意，諒其經此偵、審程序，當知所警惕而無再犯之虞，本院
    認前所宣告之刑以暫不執行為適當，爰依刑法第74條第1 項
    第1 款規定宣告緩刑3 年，並依刑法第74條第2 項第4 款規
    定，向向公庫支付10萬元，以啟自新。末按「犯本法之罪，
    因犯罪所得財物或財產上利益，除應發還被害人或得請求損
    害賠償之人外，屬於犯人者，沒收之。如全部或一部不能沒
    收時，追徵其價額或以其財產抵償之」，銀行法第136條之1
    定有明文。被告從事兩岸匯兌業務，犯罪所得金額合計為27
    0,761 元，業經本院認定如前，該所得為被告所有，應依銀
    行法第136 條之1 之規定，宣告沒收之，如全部或一部不能
    沒收時，以其財產抵償之。至被告所有之高雄市第三信用合
    作社帳戶存摺部分，因被告係以該帳戶進行兩岸金錢匯兌，
    並非以該存摺作為從事匯兌業務之工具，該存摺係匯款後所
    列印之交易明細資料，充其量僅係證明被告從事匯兌業務之
    犯罪證明文件，能否認係犯罪所用之物，已非無疑。況該存
    摺縱係供本件違反銀行法犯罪所用之物，但因未扣案，為免
    執行之困難，爰不宣告沒收之，附此敘明。
據上論結，應依刑事訴訟法第299 條第1 項前段，銀行法第125
條第1 項前段、第29條第1 項、第136 條之1 ，刑法第11條、第
59條、第74條第1 項第1 款、第2 項第4 款，判決如主文。
本案經檢察官張志杰到庭執行職務。
中    華    民    國    100  年    3    月      28    日
                刑事第四庭  審判長法  官  方百正
                                  法  官  葉文博
                                  法  官  謝文嵐
以上正本證明與原本無異。
如不服本判決應於收受送達後10日內向本院提出上訴書狀，並應
敘述具體理由；如未敘述上訴理由者，應於上訴期間屆滿後20日
內向本院補提理由書（均須按他造當事人之人數附繕本）「切勿
逕送上級法院」。
中    華    民    國    100  年    3    月      28    日
                                  書記官  周祺雯
附錄本判決論罪科刑所依據之法條
銀行法第29條
除法律另有規定者外，非銀行不得經營收受存款、受託經理信託
資金、公眾財產或辦理國內外匯兌業務。
違反前項規定者，由主管機關或目的事業主管機關會同司法警察
機關取締，並移送法辦；如屬法人組織，其負責人對有關債務，
應負連帶清償責任。
執行前項任務時，得依法搜索扣押被取締者之會計帳簿及文件，
並得拆除其標誌等設施或為其他必要之處置。
銀行法第125條
違反第29條第1 項規定者，處3 年以上10年以下有期徒刑，得併
科新臺幣1 千萬元以上2 億元以下罰金。其犯罪所得達新臺幣1
億元以上者，處7 年以上有期徒刑，得併科新臺幣2500萬元以上
5 億元以下罰金。
經營銀行間資金移轉帳務清算之金融資訊服務事業，未經主管機
關許可，而擅自營業者，依前項規定處罰。
法人犯前2 項之罪者，處罰其行為負責人。
附表：
  ┌──┬─────┬───────┬─────────┐
  │編號│匯款人    │匯款日期      │金額（新臺幣：元）│
  ├──┼─────┼───────┼─────────┤
  │ 1  │周玉枝    │98.1.6.       │1,405,000         │
  ├──┼─────┼───────┼─────────┤
  │ 2  │周玉枝    │98.1.8.       │  624,000         │
  ├──┼─────┼───────┼─────────┤
  │ 3  │周玉枝    │98.1.9.       │  540,000         │
  ├──┼─────┼───────┼─────────┤
  │ 4  │周玉枝    │98.2.16.      │  810,000         │
  ├──┼─────┼───────┼─────────┤
  │ 5  │周玉枝    │98.4.3.       │1,500,000         │
  ├──┼─────┼───────┼─────────┤
  │ 6  │周玉枝    │98.6.22.      │  280.000         │
  ├──┼─────┼───────┼─────────┤
  │ 7  │周玉枝    │98.7.9.（起訴 │  718,530         │
  │    │          │書誤載98.7.29.│                  │
  │    │          │）            │                  │
  ├──┼─────┼───────┼─────────┤
  │ 8  │山泰公司  │98.8.6.       │  287,700         │
  │    │朱秀卿    │              │                  │
  ├──┼─────┼───────┼─────────┤
  │ 9  │山泰公司  │98.8.18.      │  481,000         │
  │    │朱秀卿    │              │                  │
  ├──┼─────┼───────┼─────────┤
  │ 10 │山泰公司  │98.8.28.      │  480,000         │
  │    │朱秀卿    │              │                  │
  ├──┼─────┼───────┼─────────┤
  │ 11 │山泰公司  │98.9.8.       │  480,000         │
  │    │朱秀卿    │              │                  │
  ├──┼─────┼───────┼─────────┤
  │ 12 │山泰公司  │98.9.10.      │  480,000         │
  │    │朱秀卿    │              │                  │
  ├──┼─────┼───────┼─────────┤
  │ 13 │山泰公司  │98.9.17.      │  525,648         │
  │    │朱秀卿    │              │                  │
  ├──┼─────┼───────┼─────────┤
  │ 14 │李博文    │98.11.3.      │  474,000         │
  │    │          │              │（起訴書漏未記載）│
  ├──┼─────┼───────┼─────────┤
  │ 15 │朱秀卿    │98.11.10.     │  476,000         │
  │    │          │              │（起訴書漏未記載）│
  ├──┼─────┼───────┼─────────┤
  │ 16 │山泰公司  │98.11.16.（起 │  238,238         │
  │    │朱秀卿    │訴書誤載98.11.│                  │
  │    │          │6. ）         │                  │
  ├──┼─────┼───────┼─────────┤
  │ 17 │吳宣誼    │98.11.10.     │  379,400         │
  ├──┼─────┼───────┼─────────┤
  │ 18 │李博文    │98.12.4.      │  600,000         │
  ├──┼─────┼───────┼─────────┤
  │ 19 │李博文    │98.12.4.      │   90,000         │
  ├──┼─────┼───────┼─────────┤
  │ 20 │林王麵    │98.12.10.     │1,892,000         │
  │    │（林韋君）│              │                  │
  ├──┼─────┼───────┼─────────┤
  │ 21 │朱秀卿    │98.12.11.     │  473,000         │
  ├──┼─────┼───────┼─────────┤
  │ 22 │岳桔公司  │98.12.11.     │1,180,000         │
  │    │林韋君    │              │                  │
  ├──┼─────┼───────┼─────────┤
  │ 23 │林王麵    │98.12.14.     │2,314,740         │
  │    │（林韋君）│              │                  │
  ├──┼─────┼───────┼─────────┤
  │ 24 │林韋君    │98.12.15.     │  945,000         │
  ├──┼─────┼───────┼─────────┤
  │ 25 │朱秀卿    │98.12.21.     │  474,000         │
  ├──┼─────┼───────┼─────────┤
  │ 26 │林韋君    │98.12.24.     │ 2,905,412        │
  ├──┼─────┼───────┼─────────┤
  │ 27 │朱秀卿    │99.12.29.     │   473,000        │
  ├──┼─────┼───────┼─────────┤
  │ 28 │朱秀卿    │99.1.4.       │   472,000        │
  ├──┼─────┼───────┼─────────┤
  │ 29 │林韋君    │99.1.20.      │ 1,700,000        │
  ├──┼─────┼───────┼─────────┤
  │ 30 │林韋君    │99.1.20.      │ 1,426,900        │
  ├──┼─────┼───────┼─────────┤
  │ 31 │朱秀卿    │99.1.21.      │   468,000        │
  ├──┼─────┼───────┼─────────┤
  │ 32 │吳宣誼    │99.1.22.      │   560,400（起訴書│
  │    │          │              │誤載560,000）     │
  ├──┼─────┼───────┼─────────┤
  │ 33 │李博文    │99.1.27.      │   722,900        │
  ├──┼─────┼───────┼─────────┤
  │ 34 │朱秀卿    │99.1.28.      │   470,000        │
  ├──┼─────┴───────┴─────────┤
  │總計│                            27,346,868        │
  └──┴───────────────────────┘